【裁判字號】    97,上訴,276
【裁判日期】    980819
【裁判案由】    殺人未遂
【裁判全文】
臺灣高等法院花蓮分院刑事判決         97年度上訴字第276號
上  訴  人
即  被  告  甲○○
                    指定送達處.
指定辯護人  邱聰安律師
上列上訴人即被告因殺人未遂案件，不服臺灣臺東地方法院97年
度訴字第168號中華民國97年11月19日第一審判決（起訴案號：
臺灣臺東地方法院檢察署97年度偵字第745號），提起上訴，本
院判決如下：
    主  文
原判決撤銷。
甲○○犯業務過失傷害罪，處有期徒刑陸月，如易科罰金，以新
臺幣壹仟元折算壹日。
    事  實
一、甲○○為職業聯結車司機，為從事駕駛業務之人。其與乙○○為夫妻關係，民國96年12月8日中午12時10分許，甲○○
    與乙○○因家計及外遇之事發生爭執，甲○○乃駕駛車號
    NJ-130號聯結車搭載乙○○至臺東縣臺東市○○路○段1200-
    1號吉興砂石場，詢問在砂石場內工作之戊○○外遇一事，
    戊○○表示僅是與乙○○聊到一名女子之事後，甲○○即自
    行走回聯結車坐上駕駛座欲駕駛上開聯結車離去，乙○○見
    狀亦欲跟隨離去，從聯結車左側車身欲繞過駕駛座及聯結車
    車頭前方，甲○○應注意車輛起駛前應注意前後左右有無障
    礙或車輛行人，並應讓行進中之行人優先通行，而依當時天
    候、視線良好，並無不能注意之情形，竟疏未注意乙○○已
    行至車頭附近，應禮讓乙○○先行，而貿然駕駛上開聯結車
    以順時針方向行駛欲繞過砂石堆離去，致不慎撞擊乙○○，
    乙○○倒地後遭聯結車之左後方車輪輾壓致受有左側尺骨近
    端開放性骨折、左側髖部、大腿嚴重壓傷併大面積皮膚及脂
    肪壞死 (30乘以25公方公分)等傷害。
二、案經被害人乙○○訴由臺東縣警察局臺東分局報告臺灣臺東
    地方法院檢察署檢察官偵查起訴。
    理  由
壹、證據能力方面：
一、被告及辯護人於本院準備程序中對於被害人即證人乙○○於
    警詢時及偵查中之供述，主張為被告以外之人於審判外之供
    述，且未經被告詰問，不具有證據能力，對於其餘卷內供述
    及非供述證據則不爭執其證據能力。
二、按被告以外之人於審判外之言詞或書面陳述，除法律有規定
    者外，不得作為證據；被告以外之人於偵查中向檢察官所為
    陳述，除顯有不可信之情況者外，得為證據；被告以外之人
    於檢察事務官、司法警察官或司法警察調查中所為之陳述，
    與審判中不符時，其先前之陳述具有較可信之特別情況，且
    為證明犯罪事實存否所必要者，得為證據；刑事訴訟法第15
    9條第1項、第159條之1第2項、第159條之2分別定有明文。
三、經查：
  1.證人乙○○於警詢時之供述，無證據能力：
    證人乙○○於原審審理時業經以證人身分傳喚到庭作證，進
    行交互詰問，其於警詢時之供述已非證明被告犯罪所必要之
    證據，亦無可信之特別情況，依前開刑事訴訟法第159條之2
    之規定，認無證據能力。
  2.證人乙○○於偵查中之供述，有證據能力：
    查偵查中對被告以外之人所為之偵查筆錄，性質上本屬傳聞
    證據，惟現階段刑事訴訟法規定檢察官代表國家偵查犯罪、
    實施公訴，依法其有訊問被告、證人及鑑定人之權，證人、
    鑑定人且須具結，而實務運作時，檢察官偵查中向被告以外
    之人所取得之陳述，原則上均能遵守法律規定，不致違法取
    供，其可信度極高。職是，被告以外之人前於偵查中經具結
    所為證述，除反對該項供述得具有證據能力之一方，已釋明
    有「顯不可信之情況」之理由外，不宜遽指該證人於偵查中
    之陳述不具證據能力。本件證人乙○○於檢察官偵查中具結
    所為之供述，被告及辯護人均未曾提及檢察官在偵查時有不
    法取供之顯不可信之情況，況證人乙○○業於原審審理時，
    以證人之地位具結陳述，且已給予被告反對詰問之機會，其
    於偵查中之證言，具有證據能力。
  3.再被告以外之人於審判外之陳述，雖不符合同法第159條之1
    至第159條之4之規定，但經當事人於審判程序同意作為證據
    ，法院審酌該言詞陳述或書面陳述作成時之情況，認為適當
    者，亦得為證據。當事人、代理人或辯護人於法院調查證據
    時，知有第159條第1項不得為證據之情形，而未於言詞辯論
    終結前聲明異議者，視為有前項之同意，刑事訴訟法第159
    條之5定有明文。查本判決下列所引用之各該被告以外之人
    於審判外之言詞或書面陳述，除上開證人乙○○於警詢中及
    偵查中之證詞外，均經當事人及辯護人於本院準備程序表示
    同意作為證據而不予爭執，且迄至言詞辯論終結前亦未再聲
    明異議，本院審酌此等證據資料製作時之情況，尚無違法不
    當及證明力明顯過低之瑕疵，亦認為以之作為證據應屬適當
    ，故揆諸前開規定，爰依刑事訴訟法第159條之5規定，認均
    有證據能力。
貳、實體部分：
一、認定被告犯罪事實所憑之證據及理由：
  1.被害人乙○○於前揭時間、地點，因遭被告駕駛前開聯結車
    撞及倒地後，遭聯結車之左後方車輪輾壓，致受有左側尺骨
    近端開放性骨折、左側髖部、大腿嚴重壓傷併大面積皮膚及
    脂肪壞死 (30乘以25公方公分)等傷害之事實，迭經被告於
    警詢、偵查中、原審及本院審理時坦承不諱，核與被害人即
    證人乙○○於偵查中及原審審理時、證人戊○○於警詢、偵
    查及原審審理時、證人丁○○於警詢時之供述相符，且有被
    害人之財團法人佛教慈濟綜合醫院病歷影本1份、診斷證明
    書1紙及被害人現場急救照片8幀、現場圖1份在卷可憑。
  2.按汽車起駛前應注意前後左右有無障礙或車輛行人，並應讓
    行進中之行人優先通行，道路交通安全規則第89條第1項第
    6款定有明文。被告駕駛上開聯結前於起駛前，本應注意車
    輛前後左右有無車輛或行人通行，且依當時情形其並無不能
    注意之情事，竟疏未注意被害人乙○○走到車前附近而未讓
    乙○○先行致不慎撞及被害人，其有過失至為顯然。而被害
    人乙○○因而受有前述之傷害，其受傷與被告之過失行為間
    有因果關係亦堪認定。綜上各節，被告之犯行事證明確，應
    依法論科。
二、論罪科刑：
  1.按被告係聯結車司機，為從事駕駛業務之人，業據被告供承
    在卷，核與被害人乙○○於偵、審中、證人戊○○所述相符
    ，應堪認定。核被告所為，係犯刑法第284條第2項之業務過
    失傷害罪。公訴意旨認被告所為係犯刑法第271條第2項殺人
    未遂罪嫌，尚有未洽（詳如後述），惟其基本社會事實相同
    ，爰變更起訴法條。茲審酌被告與被害人為夫妻關係，被告
    駕車不慎撞及被害人，使被害人遭車輪碾壓而身心受創，再
    被告於案發時職業為聯結車駕駛，家庭經濟況狀普通，無前
    科紀錄素行良佳，學歷為國中畢業智識程度不高，惟迄今未
    賠償被害人或與被害人和解之犯後態度等一切情狀，量處如
    主文所示之刑，並諭知易科罰金之折算標準。
  2.公訴人意旨雖認被告於前揭時間地點，與被害人乙○○為家
    計發生口角後，被告欲駕車離去時，見乙○○站在車頭前方
    ，竟萌殺人之犯意，起動車輛駛向乙○○之身體並撞擊之，
    因認被告係犯刑法第271條第2項之殺人未遂罪嫌。而公訴人
    認被告涉犯上開罪嫌，係以被害人乙○○、證人戊○○之供
    述、財團法人佛教慈濟綜合醫院乙○○之診斷證明書1紙及
    照片8幀、現場圖1份為其論據。
  3.訊據被告堅詞否認有何殺人未遂之犯行，辯稱：伊與乙○○
    因為外遇的事吵架，伊掉頭要開聯結車離開，當天開動聯結
    車時，車頭沒有看到人，且因為聯結車很高，距離近的話，
    根本看不到前面有人，伊沒有故意開車撞乙○○，伊是在開
    車繞砂石一圈後，小吃店的老板娘丁○○叫伊才知道撞到人
    云云。辯護人為被告辯稱：乙○○受傷部位皆在左側手腳，
    故非正面撞擊，乙○○受傷應非被告故意所為；又被告所駕
    之車輛底盤中間沒有被害人之血液及毛髮，被害人不可能是
    從車頭中間進入車底；縱始認定被告有看到被害人，但是聯
    結車起步很慢，可能被告是自信被害人會走開，結果未走開
    而被撞，在過失與故意之間有很多狀況云云。
  4.經查：
    (1)證人乙○○於偵查中具結證稱: 當天伊先在丁○○處與被
      告談家計的事，被告好像不太高興就說要先走了，伊就繞
      到車頭要被告下車談一談，伊確定被告的眼睛有看到伊，
      但他不顧夫妻間之情誼，就直接加油，伊被撞倒，整個人
      就在車底下滾等語；於原審審理時結證: 當天與被告因家
      計及一些抓不到把柄的醜事發生口角，被告不高興就要離
      開，伊跟在他後面約1、2公尺處走，伊有一直叫被告下來
      講清楚，且被告駕駛的聯結車車窗有打開，伊就跑到聯結
      車車頭揮手並叫被告下車，被告竟猛踩油門將伊撞倒，伊
      確定被告的眼睛有看著伊，他的眼神很怪，好像要吃人一
      樣等語。就被告在撞傷乙○○之前有看到乙○○站在車前
      一事，雖為一致之供述，然被害人與被告間為夫妻關係，
      2人於案發前因家計或外遇一事發生爭執，為被告及被害
      人所是認，則被害人對被告有所責怪、不滿，已可認定，
      而被害人隨即發生本件車禍，被害人能否持平供出案發時
      實際狀況，已非無疑；況且被害人事發後因醫療之故，遲
      至案發後數月即97年3月20日始第1次經警方製作警詢筆錄
      ，其供稱：被告表示要與其離婚，不想照顧被害人，所以
      要告被告傷害等語（按：無證據能力，但可為彈劾證據）
      ，足見被害人在為上開偵查或原審證詞之前，與被告間之
      情感惡劣，被害人甚且因被告想要離婚而決定提出告訴，
      則被害人上開供述不能完全排除有挾怨報復之可能，而採
      為認定被告有殺人犯意之唯一證據。
    (2)證人戊○○於警詢中證稱：我沒有看到乙○○如何遭被告
      所駕之砂石車撞傷；12時左右被告駕砂石車載乙○○到丁○○小吃店時，被告先下車詢問我，我就向被告表禦我是
      與乙○○有聊到一女子的事，被告聽後便叫坐在車上之乙○○下車，沒多久被告就走出店外，他們沒有發生爭吵；
      被告與伊談話後，就與乙○○先後走出店外，伊看到被告
      所駕駛之聯結車左後輪壓過乙○○身上，就立刻大叫壓到
      人，被告將砂石車繞過砂石1圈後停在小吃店旁還坐在車
      上，是丁○○告訴被告壓到人後，他才下車查看等語；於
      偵查中具結證稱：當時是被告開車，乙○○想要跟著上車
      ，伊有看到乙○○往車頭走去，伊以為她要繞過車頭從另
      一邊上副駕駛座等語；於原審審理時具結證稱: 當天被告
      要上車，乙○○也跟著他要上車，伊看到乙○○有走到車
      頭，伊以為乙○○已經上車了，後來卻看到乙○○從聯結
      車左後方的4個輪子滾出來，當時聯結車駕駛座的窗戶是
      開著的；以我坐的角度，最後一次看到乙○○的身影是在
      駕駛座的左邊，她準備繞過車頭上車；我最後看見乙○○
      不到1、2秒，被告聯結車就起步了等語。
    (3)證人丁○○於警詢時供稱：乙○○於8日上午10時許，曾
      到我店付先前所欠之酒錢並在店內與我喝酒（一瓶米酒）
      ，席間乙○○向我抱怨被告的不是並常懷疑被告在外有外
      遇，約於11時左右，乙○○返回臺東，後於12時左右就看
      到被告駕砂石車載乙○○到我店內並詢問戊○○外遇一事
      ，他們沒有發生爭吵，被告與乙○○到我店內與戊○○談
      話後，我就看到被告走出店外已爬上駕駛座欲駕車離去，
      我有跟乙○○說姐夫要走了要她趕快上車，乙○○走出店
      外後我便低頭做我的事，沒多久就聽到有人喊壓到人，我
      一走出來便看到我表姐乙○○已倒在地上，被告好像不知
      道有壓到人，他將砂石車繞過一堆砂石後停在我店旁還坐
      在車上，是我告訴被告壓到人後，他才下車查看，乙○○
      尾隨被告走出店外時，我沒有聽到乙○○對被告叫罵等語
      （警卷第11頁）。
    (4)依證人戊○○、丁○○上開證詞，相互對照，足認被告向
      證人戊○○問話後，被告即離開上車爬上駕駛座打算駕車
      離去，而乙○○並非緊隨被告身後離去，是留在丁○○店
      內，並未阻止被告離去或有繼續與被告談話之意，因丁○○見被告已經爬上駕駛座，始提醒乙○○趕快上車，則被
      告坐到駕駛座上時，乙○○車自店內走向車頭；再依證人
      戊○○、丁○○所述，案發前均未見到或聽到乙○○在聯
      結車駕駛座旁或車頭前方或有何叫被告下車談一談之情形
       ，則被害人所述其有一直要被告下車講清楚、繞到車頭
      要被告下車談一談等情，並無佐證，已難遽採；況且證人
      戊○○最後一次見到乙○○之身影時，乙○○是在駕駛座
      的左邊，正準備繞過車頭，而不到1、2秒之時間內，被告
      聯結車就起步，則在短暫之1、2秒內，乙○○要自駕駛座
      左邊繞到車頭前方，揮手呼叫被告下車談一談，時間甚為
      緊迫，參酌被害人於案發當日上午10時許已經在丁○○店
      內飲酒，於案發後12時50分經119送入醫院時其血中酒精
      濃度為210.7mg/dl，臨床上會有噁心、嘔吐、複視、顯著
      無法行走之情形，被害人飲用酒精性飲料達中高度酩酊醉
      意，已達肢體行為能力無法協調，步伐不穩程度，此有馬
      偕臺東紀念醫院臺東分院檢送之被害人96年12月8日就醫
      之病歷資料1份及法務部法醫研究所98年5月15日法醫理字
      第0980002281號函檢送之鑑定書1份在卷可按（見本院卷
      第48、54、63、66頁），則被害人於案發時可能已有肢體
      行為無法協調、步伐不穩之情形，其自被告聯結車駕駛座
      旁行走時能否與車輛保持安全距離？能否正常行走至車頭
      前方站立、揮手並呼喊被告下車？能否正確辨識被告當時
      之神情？能否在1、2秒內完成上開行為？並非無疑。則依
      上開事證，本件實不能排除被害人因為酒後步伐不穩，甫
      走至被告車頭附近，因被告疏未注意車前左側狀況之情形
      下起步行駛致撞及被害人之情形。
    (5)又原審法院於97年10月30日上午至吉興砂石場履勘本案車
      號NJ-130號聯結車，請被害人站立在車前約3公尺處，受
      命法官坐在上開聯結車之駕駛座上，可清楚的看見被害人
      全身；被害人站立在車前約0.4公尺處，可看見被害人之
      部分頭部，惟由駕駛座右前方之照地鏡上，則可看見被害
      人全身等情，有原審勘驗筆錄1份及勘驗照片29張附卷足
      憑，惟如被告人欲繞過車頭至副駕駛座上車時，以其酒後
      狀況極有可能係緊靠車頭行走，則當時被告眼前可能僅可
      看到被害人頭部黑髮部分；而被告上車時車前無人，被告
      已發動車輛起駛時，如宥於先前印象以為無人在前，而於
      起步時疏未注意前方黑影或照地鏡，以致貿然行駛，亦合
      乎當時情形。況且被告駕車時係以順時針方向略往右欲繞
      過砂石堆，已據證人丁○○證述明確，而被害人行走在車
      身左側，被告注意力可能均集中在右側前方，如此時被害
      人恰巧走至車頭左側視線不易注意之處，亦會導致撞及被
      害人，故尚不足以被告在聯結車上加以注意應可發現被害
      人等情，即推認被告確有發現被害人而故意駕車撞擊。
    (6)又證人戊○○於原審雖證稱：被告駕車撞倒乙○○後繞了
      一圈，伊及其他人有喊撞到人了，甲○○停車後，經過約
      5分鐘才下車等語，再參酌證人丁○○前開證詞，足認被
      告在撞及被害人後仍繼續前行要繞過砂石場離去，停車後
      經過大約5分鐘才下車。惟被告辯稱其並不知有撞到被害
      人，而其駕車離去時原本被害人仍在店內，被告以無搭載
      被害人離去之意，被告在經人告知撞到被害人之後，一時
      之間可能因不知所措、不欲理會或認已有他人救助而猶豫
      是否下車，原因可能甚多，殊無因其未立即下車關切即認
      被告確有殺人之主觀犯意，而作為被害人指述之佐證。
    (7)又被告與被害人於案發前雖因被害人懷疑被告外遇及因家
      計問題有所爭執，被告心中對被害人可能有所不滿，惟是
      否因而懷恨至公然駕車殺害被害人已非無疑；又被害人指
      訴被告開車撞及之情形，既有前述可疑之處，亦難因此推
      認被告因與被害人有所爭吵即一時失去理智而故意駕車撞
      被害人取其性命，無從因此認定被告有殺人之動機。
    (8)此外，卷附之財團法人佛教慈濟綜合醫院診斷證明書1紙
      、照片8幀及現場圖1份均僅能證明被害人受傷及現場狀況
      ，均無從據以認定被告有殺人之故意。
    (9)綜上，本件被害人之指述既有前開不足採信之情形，依卷
      內其他事證復無從認定被告有殺害被害人之犯意，且查無
      其他事證足認被告有殺人未遂之犯行，被告此部分之犯意
      即不能證明，惟被告此部分之犯嫌與前述有罪部分為事實
      上同一案件，爰不另為無罪之諭知，併此敘明。
據上論斷，應依刑事訴訟法第369條第1項前段、第364條、第299
條第1項前段、第300條，刑法第284條第2項、第41條第1項前段
，刑法施行法第1條之1，判決如主文。
本案經檢察官丙○○到庭執行職務。
中    華    民    國    98    年    8    月    19    日
                  刑事庭審判長法  官  何方興
                              法  官  賴淳良
                              法  官  林碧玲
以上正本證明與原本無異。
如檢察官不服本判決，應於收受送達後10日內向本院提出上訴書
狀，其未敘述理由者，並得於提起上訴狀後10日內向本院補提理
由書（均須按他造當事人之人數附繕本）「切勿逕送上級法院」
。告訴人或被害人如對於本判決不服者，應具備理由請求檢察官
上訴，其上訴期間之計算係以檢察官收受判決正本之日期為準。
被告不得上訴。
中    華    民    國    98    年    8     月    19    日
                              書記官  李閔華
附錄論罪科刑法條：
刑法第284條第2項
從事業務之人，因業務上之過失傷害人者，處1年以下有期徒刑
、拘役或1,000元以下罰金。致重傷者，處3年以下有期徒刑、拘
役或2,000元以下罰金。


司法院資訊處製作；財團法人民間司法改革基金會備份。
